臺灣高等法院臺中分院民事判決　94年度上字第16號
上　訴　人　乙○○
訴訟代理人　張格明　律師
複　代理人　丙○○
被　上訴人　丁○○
法定代理人　戊○○
訴訟代理人　宋永祥　律師
訴訟代理人　陳芝荃　律師
上列當事人間請求拆除地上物等事件，上訴人對於中華民國93年
11月9日台灣台中地方法院93年度訴字第798號判決提起上訴，經
本院於94年9月28日言詞辯論終結，判決如左：
    主      文
上訴駁回。
第二審訴訟費用由上訴人負擔。
    事實及理由
一、被上訴人於原審起訴主張：系爭坐落台中縣大里市○○段八
    一地號土地（下稱系爭土地）為伊與訴外人林來福分別共有
    ，應有部分各為八分之七及八分之一。上訴人乙○○無法律
    上之原因，占用系爭土地如原審判決附圖所示Ａ部分（面積
    一百二十四點五一平方公尺）及Ｂ部分（面積七十二點一八
    平方公尺）之建物（下系爭建物），為此依民法第八百二十
    一條、第七百六十七條共有人物上請求權，求為命上訴人將
    所占有土地上之系爭建物拆除，並將該土地返還予被上訴人
    及訴外人林來福暨自民國九十二年九月二十三日起至返還上
    開土地之日止，按月給付被上訴人依系爭土地公告地價每平
    方公尺新台幣（下同）八千二百元計算之不當得利一萬一千
    二百零八元之判決。原審判命上訴人拆屋還地及自民國九十
    二年九月二十三日起至返還上開土地之日止，按月給付被上
    訴人一千七百四十四元，而駁回被上訴人其餘之訴（此部分
    未據聲明不服）。上訴人就其敗訴部分提起上訴，被上訴人
    答辯：上訴駁回。
二、上訴人則以：上訴人祖孫三代在系爭土地上已居住五、六十
    年，故有意購買此地，惟原地主在調解未果的情形下，即將
    系爭土地出售予他人。今上訴人願以每坪四萬五千元的價格
    向被上訴人承購所占用之土地。又系爭土地有所謂分管契約
    存在，於九十二年之前，系爭土地向由上訴人與其他共有人
    共同繳納稅捐，被上訴人於購買系爭土地後，即向上訴人請
    求返還，並非公平，且系爭建物為訴外人楊滄洲所有，上訴
    人無權處分，被上訴人對於上訴人起訴，其起訴並非合法；
    又系爭建物原為上訴人之先父林阿先所繼承，並由上訴人等
    多人共同繼承，嗣由上訴人一人分得系爭土地之應有部分，
    並約定系爭建物繼續租用該基地，租金則由建物所有人以代
    繳土地稅捐抵充，系爭建物早在被上訴人取得系爭土地前即
    已存在，參照民法第425條第1項規定，系爭建物就系爭建物
    有不定期租賃契約關係，被上訴人嗣後取得土地，上訴人亦
    應受買賣不破租賃原則之保護，且該租賃在88年4月21日民
    法債編修正前，不適用民法第425條第2項規定等語置辯，上
    訴人上訴聲明：(一)原判決不利於上訴人部分廢棄；(二)被上訴
    人在第一審之訴駁回；(三)第一審及第二審訴訟費用由被上訴
    人負擔。
三、被上訴人所主張系爭土地為被上訴人與訴外人林來福分別共
    有，應有部分各為八分之七及八分之一，及上訴人占用系爭
    土地如原審判決附圖所示Ａ、Ｂ部分有系爭建物之事實，業
    據其提出土地登記謄本一份、現場照片四紙為證，且經原審
    會同台中縣大里地政事務所到場勘測屬實，有勘驗筆錄暨台
    中縣大里地政事務所複丈成果圖附卷足憑，復為上訴人所不
    爭執，應堪信為真正。雖上訴人於提起上訴後，以書狀否認
    系爭建物為其所有之事實，惟當事人主張之事實，經他造於
    準備書狀內或言詞辯論時或在受命法官、受託法官前自認者
    ，無庸舉證；又自認之撤銷，除別有規定外，以自認人能證
    明與事實不符或經他造同意者，始得為之。民事訴訟法第二
    百七十九條第一項、第三項分有明文。查本件上訴人於原審
    九十三年五月十九日審理中，即已自認：「（問原告起訴狀
    附圖Ａ、Ｂ部份的地上物是否為被告所有，現由被告占有使
    用中？）原告起訴狀附圖ＡＢ部份的地上物確係為被告所有
    ，現由被告占有使用中。」等語（見原審卷內九十三年五月
    十九日筆錄）。嗣上訴人乙○○續於本院準備程序中到庭再
    次自認系爭建物確為伊所興建（見本院卷106頁），雖上訴
    人提出房屋稅繳款書表示撤銷該自認，然被上訴人不同意，
    至於房屋稅繳納書僅為繳納稅額之證明，尚不足作為是否為
    所有權之依據，況該證明書是否為系爭未保存建物之稅單，
    亦有疑義，是上訴人未能舉證證明其自認與事實不符，其撤
    銷並不合法，仍應認其自認之效力。又上訴人辯稱本件為「
    當事人不適格」云云：按「當事人適格，乃指當事人就具體
    特定之訴訟，得以自己之名義為原告或被告，而受為訴訟標
    的法律關係之權利主體，他造為訴訟標的法律關係之義務主
    體，其當事人即為適格。至原告是否為權利人，被告是否確
    為義務人，乃為訴訟標的法律關係之要件是否具備，即訴訟
    實體上有無理由之問題，並非當事人適格之欠缺。」（最高
    法院著有85年台上字第1054號判決參照）。是被上訴人提起
    本件拆屋還地訴訟，其為系爭土地共有人；而上訴人亦自認
    伊為占有人，並為系爭未保存建物之所有人，就當事人適格
    上並無欠缺，上訴人所辯顯無理由。
四、按以無權占有為原因，請求返還所有物之訴，上訴人對被上
    訴人就其占有之物有所有權存在之事實無爭執，而僅以非無
    權占有為抗辯者，被上訴人於上訴人無權占有之事實，無舉
    證責任。上訴人就其取得占有，係有正當權源之有利事實或
    有得阻卻被上訴人請求之事由應證明之。經查：
    (一)上訴人所引用之民法第425條之1乃民國88年4月21日公佈
      施行，而依上訴人所指稱伊係於81年4月21日將系爭土地
      持分贈與甲○○，乃發生於民法第425條之1修正前，觀諸
      民法債編施行法所定並無溯及適用，上訴人主張，容有誤
      會。
    (二)按「本院四十八年台上字第一四五七號判例及七十三年度
      第五次民事庭會議決議闡釋『土地及房屋同屬一人』，而
      將土地及房屋分開同時或先後出賣，應推斷『土地承買人
      』默許『房屋承買人』有繼續使用該土地之租賃關係存在
      。該所謂『土地及房屋同屬一人』固可包括『土地及房屋
      同屬相同之共有人』及『土地共有人數除與房屋相同之共
      有人外，尚有其他共有人』之情形在內；並將所稱之『房
      屋承買人』擴及於共同承購未經建物所有權第一次登記之
      房屋後具有事實上處分權之人。惟必以該房屋原所有人建
      造時經土地其他全體共有人同意，且就承買後未經建物所
      有權第一次登記房屋有『全部』之事實上處分權能者始足
      稱之。」（最高法院89年台上字第284號判決參照）。本
      件上訴人乙○○僅曾為系爭土地之共有人之一，上訴人興
      建系爭建物未經其他共有人同意，此可從系爭建物無法為
      保存登記即可明之，故而本件亦無民法第425條之1之適用
      至明。
    (三)又土地法已於六十四年七月二十四日修正公布施行，依該
      法第三十四條之一第一項前段規定共有土地之處分、變更
      ，以共有人過半數及其應有部分合計過半數即可行之，非
      必需共有人全體同意，上訴人將共有之墓地變更使用種菜
      建屋，如在該法修正之後，且已獲過半數共有人及應有部
      分合計過半數同意，即無適用民法第八百十九條第二項餘
      地。（最高法院最高法院67年度台上字第949號判例參照
      ）；且各共有人按其應有部分，對於共有物之全部雖有使
      用收益之權。惟共有人對共有物之特定部分使用收益，仍
      須徵得他共人有全體之同意，非謂共有人得對共有物之全
      部或任何一部有自由使用收益之權利。如共有人不顧他共
      有人之利益，而就共有物之全部或一部任意使用收益，即
      屬侵害他共有人之權利。（最高法院62年度台上字第1803
      號判例參照）；上訴人乙○○既未能證明有經其他共有人
      同意，興建系爭未保存登記建物，自屬無權占有，侵害共
      有人權益，被上訴人自本於所有權人之地位，請求本件拆
      屋還地，為有理由。
    (四)又上訴人固稱系爭土地有所謂分管契約存在，並有租賃關
      係存在，伊以代繳土地稅捐方式租之代替物云云，然為被
      上訴人否認，上訴人復未能舉證證明，自難謂有理由。至
      於其所提出之八十五年地價稅繳款書，其上乃載為「繳納
      義務人：林阿先死亡，代管人林來福」，與上訴人乙○○
      毫無干涉，況如前所言，林阿先乃為林來福之父，並非上
      訴人乙○○之父親，與上訴人無關，且其縱有分繳地價稅
      ，則其究竟基於與林來福何法律關係而分攤？其間法律關
      係不一而足，而非即能以此事實即以認定上訴人所指以繳
      納地價稅抵用地租，況被上訴人抗辯系爭建物乃分為A、B
      二部份，其興建時期、構造、分有不同外，且A；B二部份
      建物面積共為196.69平方公尺（計算式：124.51【A部份
      】+72.18【B部份】=196.69），亦與上訴人所提出上開稅
      單（即上訴人於94.6.14準備書（三）狀之上證七）所載
      123.5平方公尺不符，是以上開稅單上之建物顯非系爭建
      物亦為上訴人所不否認，是益證上訴人所辯尚不足取。
    (五)綜上所述，上訴人並未證明其有占有系爭土地之合法權源
      。故被上訴人本於民法第八百二十一條、第七百六十七條
      共有人物上請求權，請求上訴人應將坐落台中縣大里市○
      ○段八一地號如附圖所示Ａ部分（面積一百二十四點五一
      平方公尺）及Ｂ部分（面積七十二點一八平方公尺）土地
      上之地上物拆除，並將該土地返還予被上訴人及訴外人林
      來福，為有理由，應予准許。
五、又無法律上之原因而受利益，致他人受損害者，應返還其利
    益，民法第一百七十九條定有明文。而依不當得利之法則請
    求返還不當得利，以無法律上之原因而受利益，致他人受有
    損害為其要件，故其得請求返還之範圍，應以對方所受之利
    益為度，非以請求人所受損害若干為準，無權占有他人土地
    ，可能獲得相當於租金之利益為社會通常之觀念（最高法院
    六十一年台上字第一六九五號判例意旨參照）。再按城市地
    方房屋之租金，以不超過土地及其建築物申報總價年息百分
    之十為限，土地法第九十七條第一項定有明文；而土地法第
    九十七條規定之土地價額，係指法定地價而言，為土地法施
    行法第二十五條所明定，又土地法第一百四十八條規定，土
    地所有權人依土地法所申報之地價為法定地價；土地法第一
    百十五條復規定，同法第九十七條之規定，於租用基地建築
    房屋準用之，是建築基地（即土地）之租金，亦按土地申報
    地價年息百分之十為限。惟此年息百分之十為限，乃指土地
    租金之最高限額而言，非謂所有租賃土地之租金必須照申報
    價額年息百分之十計算之，尚須斟酌基地之位置，工商繁榮
    程度、使用人利用基地之經濟價值、所受利益，彼等關係及
    社會感情等情事以為決定（最高法院四十六年台上字第八五
    五號、六十八年台上字第三○七一號判例意旨參照）。查系
    爭土地附近多為住宅區，並有零星商家；其中如附圖所示Ａ
    部分之地上建物為二樓加強磚造房屋，臨雙向二車道之道路
    ；Ｂ部分地上之建物為一樓磚造蓋瓦平房等情，業經本院到
    場勘驗屬實，並製有勘驗筆錄在卷可稽，且有現場照片四張
    附卷足憑，是本院斟酌上情，認為系爭土地以申報地價百分
    之八計算相當於租金之不當得利，方屬合理。而系爭土地之
    申報地價，於八十九年七月以後迄九十三年一月間，皆為每
    平方公尺一千五百二十元，有系爭土地地價謄本在卷可按。
    準此，本件被上訴人依其應有部分（八分之七）每月所得請
    求上訴人返還相當於租金之不當得利為一千七百四十四元（
    計算式：1520元／平方公尺×196.69平方公尺×8%×7/8×
    1/12=1744元，元以下四捨五入）。又被上訴人係於九十二
    年九月二十三日，以買賣為原因，移轉登記取得系爭土地應
    有部分八分之七，此有土地登記謄本在卷可憑，且上訴人亦
    自認自斯時起即占用系爭土地，從而被上訴人依民法第一百
    七十九條之不當得利返還請求權，請求上訴人自九十二年九
    月二十三日起至交還系爭土地之日止，按月給付被上訴人一
    千七百四十四元，為有理由，應予准許。
六、從而，被上訴人本於民法第八百二十一條、第七百六十七條
    共有人物上請求權，訴請上訴人應將坐落台中縣大里市○○
    段八一地號如附圖所示Ａ部分（面積一百二十四點五一平方
    公尺）及Ｂ部分（面積七十二點一八平方公尺）土地上之地
    上物拆除，並將該土地返還予被上訴人及訴外人林來福，及
    自被上訴人取得系爭土地之九十二年九月二十三日起至交還
    系爭土地之日止，按月給付被上訴人一千七百四十四元，為
    有理由，應予准許。原審所為上訴人敗訴之判決，並依職權
    酌定三個月之拆屋還地履行期間，核無不合，上訴論旨指摘
    原判決不當，聲明求為廢棄改判，非有理由，應予駁回。
七、本件事證已臻明確，兩造其餘攻擊防禦方法及舉證，經審酌
    均於判決之結果無影響，爰不一一論述，附此敘明。
據上論結，本件上訴為無理由，依民事訴訟法第七十八條、第四
百四十九條第一項，判決如主文。
中　　華　　民　　國　　94　　年　　10 　月　　12   　日
臺灣高等法院臺中分院民事第一庭審判長法　官  林陳松
                                    法　官  李寶堂
                                    法　官  鄭金龍
上列正本係照原本作成。
如對本判決上訴，須於收受判決送達後二十日內向本院提出上訴
書狀，其未表明上訴理由者，應於提出上訴後二十日內向本院提
出上訴理由書 (須按他造人數附具繕本)。
上訴時應提出委任律師為訴訟代理人之委任狀。具有民事訴訟法
第四百六十六條之一第一項但書或第二項之情形為訴訟代理人者
，另應附具律師及格證書及釋明委任人與受任人有該條項所定關
係之釋明文書影本。
                                    書記官　林桂鳳
中　　華　　民　　國　　94　　年　　10　　月　　13　　日
                                                      Ｈ
